【裁判字號】    92,訴,1519
【裁判日期】    920912
【裁判案由】    偽造文書等
【裁判全文】
台灣台中地方法院刑事判決                        九十二年度訴字第一五一九號
    公  訴  人  台灣台中地方法院檢察署檢察官
    被      告  丁○○
    選任辯護人  陳慶祥律師
    被      告  癸○○
右列被告因偽造文書等案件，經檢察官提起公訴（九十一年度偵字第二二○六○號）
，本院判決如左：
    主      文
丁○○共同連續行使偽造私文書，足以生損害於公眾及他人，處有期徒刑肆月，如易
科罰金，以佰元折算壹日。
台中市佛光慈善會第一屆第二次理事會會議記錄上偽造甲○○、寅○○、庚○○之署
押各壹枚，民國九十年十月二十五日偽造甲○○辭呈上之署押壹枚，台中市佛光慈善
會九十年十一月二十七日，發文字號佛光第○○一七號、及印信移交清冊、檔案移交
清冊、人事移交清冊、財產移交清冊上偽造移交人甲○○之署押伍枚均沒收。
癸○○共同連續行使偽造私文書，足以生損害於公眾及他人，處有期徒刑參月，如易
科罰金，以佰元折算壹日。
台中市佛光慈善會第一屆第二次理事會會議記錄上偽造甲○○、寅○○、庚○○之署
押各壹枚，民國九十年十月二十五日偽造甲○○辭呈上之署押壹枚，台中市佛光慈善
會九十年十一月二十七日，發文字號佛光第○○一七號、及印信移交清冊、檔案移交
清冊、人事移交清冊、財產移交清冊上偽造移交人甲○○之署押伍枚均沒收。
丁○○被訴侵占部分無罪。
    事      實
一、丁○○及甲○○、戊○○、庚○○等原係皈依由何振義主持之「佛光堂」門下修
    習，癸○○為「佛光堂」由丁○○聘用之辦事人員，於民國（下同）八十六年三
    月間「佛光堂」各師兄弟與丁○○決定承租台中市○區○○路四二四號十四樓之
    三，作為同門共修之地點，由丁○○為承租名義人，租金由眾師兄弟每月共同負
    擔，並設立「佛光堂台中北區聯絡處」（下簡稱北區佛光堂）。八十七年七、八
    月間，眾師兄弟決議集資購買台中市○○路四二四號十四樓之二、之三之不動產
    （下簡稱系爭不動產），將其打通以便容納更多之同修參與修習，並由參與同修
    之道友共同捐獻予「北區佛光堂」，甲○○、卯○○、壬○○、辛○○、己○○
    等多人即各捐獻新台幣（下同）五十萬元，眾師兄弟之大額捐款計約五百五十萬
    元，其餘信眾則陸續捐款約一百萬元，丁○○亦參與數額不等之多次捐獻。眾師
    兄弟決定正式成立法人，定名為「社團法人台中市佛光慈善會（以下簡稱佛光慈
    善會）」，並於九十年一月四日選舉出甲○○為第一任理事長，戊○○、李德正
    為第一任常務理事，庚○○為第一任理事，蔡永振為第一任監事，同年二月十二
    日獲得台中市政府許可設立完成法人設立登記。丁○○竟與該會之辦事員癸○○
    共同基於偽造文書之概括犯意聯絡，先由丁○○偽造甲○○之簽名，辦事員癸○○盜用甲○○之印章，於九十年十月二十五日偽造甲○○之辭呈，使眾人於九十
    年十一月二十三日召開「佛光堂慈善會」第一屆第二次理事會議時不疑有他，誤
    信甲○○已辭職，而改選丁○○之父李德正為第二任理事長，甲○○等人則因丁○○、癸○○故意未通知開會而不知上情。復由癸○○負責製作「佛光堂慈善會
    」第一屆第二次理事會之紀錄以及理監事登記之相關文件、移交清冊，盜用甲○○之印章，偽蓋於上述之文件及理事會紀錄，並由丁○○負責偽造甲○○之簽名
    於上開文件上，再於同年十一月二十七日連續行使上開偽造之文書，向主管機關
    台中市政府社會局申請理監事變更登記，使該管公務員將此不實之事項，登載於
    其職務上所掌之登記簿，足以生損害於甲○○、戊○○、庚○○、及「佛光堂慈
    善會」眾師兄弟、及主管機關對相關社會團體管理之正確性，迨甲○○等向台中
    市政府社會局查知「佛光慈善會」已變更理監事乙事，始知上情。
二、案經被害人甲○○、戊○○、庚○○訴請台灣台中地方法院檢察署檢察官偵查起
    訴。
    理      由
甲、有罪部分：
一、訊據被告丁○○矢口否認有為右揭偽造文書之犯行，辯稱：該第二次理監事會議
    記錄、移交清冊、辭呈等，係經被告癸○○電話與告訴人甲○○聯絡，經其同意
    後，才由伊與癸○○處理，且甲○○亦有提出辭呈於台中市政府社會局，並未有
    偽造文書之情，而用伊的名字來捐款，是要買辨公室用的，是大家準備共修用，
    剛開始，就只有十多人，而信眾來去，並不穩定，所以才用伊的名字來買一個聚
    會的場所，當初大家捐款，是伊自己的意思較多，後來才宣佈買一個場所來作為
    修行弘法的場所，所以他們就捐款，用伊的名義先買的等語。被告癸○○亦矢口
    否認有為偽造文書之犯行，辯稱：其有獲得甲○○之同意始製作上開文件並代為
    蓋印章云云。惟查：
    （一）被告癸○○到庭供述稱：「我至北區佛光堂接的是前手之職務，大家都會
          討論有關佛堂之事務，我就會作成紀錄。第一次第二屆理事會議甲○○沒
          有到場，李德政我也不認識，第一次第二屆理事會議之簽名是何人簽的我
          不知道。另甲○○辭呈是我打好，於九十年十月二十五日之大會，他們那
          時就有在說不要在這裡學法，我們是照往例做的，甲○○有同意我替他簽
          名，甲○○同意的時間，我不敢確定，我沒有證據，我從進入該佛堂工作
          ，甲○○就有同意，我是請丁○○簽的，因我不敢代簽，甲○○有說他要
          補辭呈給我，是口頭告訴我，但沒有證據。當時大家理念不同，所以很早
          以前他們就有說，也打電話鼓催我離開，到他們那邊去，所以我在十月二
          十五日之前，我就知道他們雙方意見不合」。「同意慈善會之所有文書，
          包含改選理事長。剛開始時大家都很好，都會討論到會務，甲○○說授權
          我們處理一切事情」。「文件我從以前就很少簽，因我只是辦事人員，我
          是請丁○○簽名的，甲○○當時也有同意請丁○○代簽就好」。「九十一
          年第一次第二屆理事會議，跟以往都一樣，並沒有正式開會的形式，所以
          也沒有司儀」。「當時大家並沒有決定，只是要作為道場的用途。所有權
          問題當初並沒有提到這點，也沒有開會」等語。所以被告癸○○早已知道
          在十月二十五日之前，被告丁○○與告訴人他們雙方意見不合，而本院訊
          問甲○○則堅決否認其有同意，若告訴人甲○○確有同意被告癸○○替他
          辦理簽名蓋章，為求慎重，被告癸○○自應催促甲○○提出書面同意書，
          或親自交由甲○○簽名、蓋章，或託人直接交由甲○○簽名、蓋章，或以
          其他得以為證據之方法，而被告癸○○並無提出書面同意之證據，又無其
          他證據，以供本院調查，且甲○○又堅決否認有同意被告二人代為簽名、
          或蓋章。
    （二）本院訊問證人，證人寅○○到庭結證稱：「我於八十八年九月進入佛光堂
          ，聽說有人捐款購買道場，我沒有擔任任何職務。也沒有參加理監事會議
          。我並沒有被選為稅務組組長」等語。證人寅○○到庭指認台中佛光慈善
          會第一屆第二次理事會會議紀錄被選為常務理事，其有無於會議記錄上面
          簽「寅○○」簽名一節，其結證稱：「不是我自己簽的，也不知道我被選
          為常務理事」。證人寅○○又供稱：「九十年一月四日下午八點沒有到忠
          明路四二四號十四樓開過會，但是當時我願意提供身分證讓他們順利辦成
          登記」等語。證人蔡永振到庭結證稱：「我有捐款二十五萬元，是要弘法
          用的，有聽說要買道場用的，道場當初有同意由丁○○先登記，當初他們
          很反對法人」等語。證人丑○○到庭結證稱：「蔡永振是我哥哥，當初參
          加佛光堂是做好事，我是每個月幾千元的捐款，捐款的是用作為佛堂事務
          用」等語。經本院訊問證人丑○○，並提示九十一年度發查字第三○二八
          號偵查卷第六十四頁之會議記錄之簽名，是否你簽名？有無同意佛堂同修
          代替你簽名？其時間是何時？證人結證稱：「其簽名並不是我自己簽名的
          ，是我哥哥蔡永振幫我簽的，因我很少去佛堂。簽名時間我不記得」等語
          。證人乙○○到庭結證稱：「我沒有參加佛光堂的活動，我也沒有於理監
          事會議上簽名，其簽名並不是我簽的，是我女婿簽名的，我女婿只說該佛
          堂要向政府聲請登記合法法人用的」等語。證人丙○○到庭結證稱：「我
          沒有參加會議，我也沒有當理事，該會議記錄並不我簽名的，是何人簽名
          的，我不知道，我也沒有授權他人簽名，我有捐款，但不是大額捐款，是
          做為日常用的」等語。由以上證人所述，可知為了捐款、款項運用、購買
          不動產道場、登記何人名義、以後如何計畫等有不拘形式開過二次會議，
          兩次會議由重要幹部、小組長、核心幹部，和捐款五十萬元以上之人員參
          加。核與上開證人証述之情節相符，並有證人等分別提出之證明狀四紙，
          捐款帳冊與彰化商業銀行匯款單、本院公證書、房屋租賃契約書、誠泰銀
          行、合作金庫存摺在卷足憑，依上開證人所述，佛光慈善會有不拘形式開
          過二次會議，兩次會議由重要幹部、小組長、核心幹部等參加，而第二次
          理事會，並無正式開會形式，其會議紀錄亦僅交由各師兄弟間，流傳由他
          人代簽，而告訴人甲○○因係理事長，無人敢隨意代簽名，才由被告李鵬
          舉代簽名，由被告癸○○盜蓋印文，應堪採信。
     （三）另查右揭被告等偽造文書之犯罪事實，業據告訴人指訴綦詳，並有佛光
           慈善會第一屆第一次、第二次理事會會議記錄、本院公告、被告等向台
           中市政府社會局申請變更理監事登記所提出之相關移交清冊、佛光慈善
           會佛光第十七號函、偽造之告訴人甲○○辭呈在卷可參，再被告等持上
           開由其偽造之文書向台中市政府社會局申請變更理監事登記，有台中市
           佛光慈善會佛光第十七、十九號函及所附之移交清冊、第二次理事會會
           議記錄在卷可憑。雖被告等均以被告癸○○曾以電話通知甲○○開會及
           辦理移交清冊，並獲甲○○告知依往例代簽各項文件即可云云置辯，惟
           訊據告訴人甲○○堅詞否認有接獲癸○○之開會通知，並堅稱此重要事
           情根本未曾授權，亦不知有辦理移交等語。況查，被告丁○○亦不否認
           與甲○○等人因理念不合而漸行漸遠，甚且常有言語上之衝突，核與告
           訴人等聲稱渠等與丁○○已因理念不合而生發紛爭等情相符，衡諸常情
           ，告訴人等與被告間既已生衝突，豈會答應被告代為簽名與蓋印？告訴
           人與被告間之信任關係既已蕩然無存，豈會允諾原留之印章任由被告等
           使用？足見被告等稱有獲得告訴人等授權，實值存疑。再且告訴人王英
           奇若真有於九十年十月二十五日已提出辭呈，或先以口頭辭職並知悉開
           會改選理事長之事，何須另又於九十一年四月二十日再向台中市政府及
           佛光慈善會提出辭職書與聲明書？並於其上表明自四月二十日起辭卸相
           關職務完全退出慈善會，足見告訴人甲○○於四月二十日之前並未辭職
           ，亦不知悉有開會改選理事長一事，否則其何須再向佛光慈善會及主管
           機關遞送辭呈與聲明書。至於被告丁○○所辯，告訴人甲○○於佛光慈
           善會成立後，所舉行之各次開會通知之發文，除九十年四月份係甲○○
           自己簽名外，其餘九十年五月至十一月之發文通知，皆由甲○○授權被
           告丁○○代簽，此固為告訴人甲○○所不爭執，惟告訴人甲○○就九十
           一年十月二十五日之辭呈及由癸○○負責製作「佛光堂慈善會」第一屆
           第二次理事會之紀錄以及理監事登記之相關文件、移交清冊，盜用王英
           奇之印章，盜蓋於上述之文件及理事會紀錄，並由丁○○負責偽造王英
           奇之簽名於上開文件上，再於同年十一月二十七日、十二月六日連續行
           使上開偽造之文書，向主管機關台中市政府社會局申請理監事變更登記
           部分，此次之改選理事長行為，事關重大，告訴人堅決否認有授權被告
           等簽名、蓋章，對此喪失身分之大事，依理自應先徵求甲○○之同意，
           請其親自簽名、蓋章，被告等不慎重處理，竟擅自偽造私文書，並持以
           行使，而足以生損害於公眾及他人，是被告等上開辯解，顯屬卸責之詞
           ，不足採信，渠等此部份犯行已堪認定。
二、核被告丁○○、癸○○所為係犯刑法第二百十六條、第二百十條、之行使偽造私
    文書罪及同法第二百十四條之使公務員登載不實罪。其偽造署押、盜用印章乃係
    偽造私文書之階段行為，又其偽造私文書之低度行為應為行使偽造私文書之高度
    行為所吸收，均不另論罪，應依行使偽造私文書罪論處，被告二人所犯上開二罪
    間，有方法結果之牽連犯關係，應依刑法第五十五條規定，從一重之行使偽造私
    文書罪處斷。被告二人間有犯意之聯絡與行為之分擔，應依共同正犯論處，又其
    先後多次之犯行，時間緊接，所犯係犯罪構成要件相同之罪，顯係基於概括犯意
    為之，應依連續犯論以一罪，並加重其刑。爰分別審酌被告犯罪之動機、目的、
    手段、所生危害及犯後態度等一切情狀，分別量處如主文所示之刑，並均諭知易
    科罰金之折算標準，以示懲儆。台中市佛光慈善會第一屆第二次理事會會議記錄
    上偽造甲○○、寅○○、庚○○之署押各一枚，民國九十年十月二十五日偽造甲○○辭呈上之署押一枚，台中市佛光慈善會九十年十一月二十七日，發文字號佛
    光第○○一七號、及印信移交清冊、檔案移交清冊、人事移交清冊、財產移交清
    冊上偽造移交人甲○○之署押五枚均係偽造之署押，並依同法第二百十九條之規
    定宣告沒收，本件盜用甲○○印章蓋於上揭文書上之印文，因不屬偽造之印文，
    故不予宣告沒收。
乙、無罪部分：
一、公訴意旨略以：丁○○及甲○○、戊○○、庚○○等原係皈依由何振義主持之「
    佛光堂」門下修習，八十七年七、八月間，眾師兄弟決議集資購買台中市○○路
    四二四號十四樓之二、之三之不動產，甲○○、卯○○、壬○○、辛○○、己○○等人各捐獻五十萬元，眾師兄弟之捐款計約五百五十萬元，其餘信眾則陸續捐
    款約一百萬元，為避免所有權複雜化，而決議暫時將該不動產以信託之方式登記
    與丁○○，使丁○○為上開不動產登記名義人，迨「北區佛光堂」完成法人登記
    後，再移轉登記為「北區佛光堂」，詎料丁○○竟萌生將系爭不動產據為己有之
    不法意圖，自八十八年九月間起，即藉故陸續將壬○○等師兄弟排擠趕離北區佛
    光堂。九十年一、二月間，其餘眾師兄弟為使「北區佛光堂」制度化，並儘速將
    眾人集資捐給「北區佛光堂」之系爭不動產辦理移轉登記於「北區佛光堂」，遂
    決定正式成立法人，定名為「社團法人台中市佛光慈善會」（以下簡稱佛光慈善
    會），詎丁○○為遂其侵占系爭不動產之目的，於系爭不動產尚未移轉與「佛光
    慈善會」之前，即於九十年十一月間，藉故將甲○○等人及其他師兄弟如宋棋城
    、卯○○等趕離，丁○○復擅將系爭不動產之門鎖更換，使甲○○等人無法進入
    佛堂修習，又於九十一年四月間正式背離「北區佛光堂」信眾感念何振義而共同
    出資購買前開不動產以弘揚何振義法念之宗旨，自行將招牌改為「法藏精舍」，
    撤換原供奉之法座法像，將「佛光慈善會」之內部裝潢全部更改，且對外自稱該
    佛堂為其所有，將眾人信託於其名下，應移轉於「佛光慈善會」之系爭不動產侵
    占為己有。因而認被告涉有刑法第三百三十五條侵占罪嫌之犯行等語。
二、按犯罪事實應依証據認定之，無証據不得認定其犯罪事實，刑事訴訟法第一百五
    十四條第二項定有明文。又刑事訴訟法第一百六十一條第一項規定：檢察官就被
    告犯罪事實，應負舉証責任，並指出証明之方法。因此檢察官對於起訴之犯罪事
    實，應負提出証據及說服之實質舉証責任。倘其所提出之証據，不足為被告有罪
    之積極証明，或其指出証明之方法，無從說服法院以形成被告有罪之心証，基於
    無罪推定之原則，自應為被告無罪判決之諭知。最高法院九十二年台上字第一二
    八號著有判例。又不動產物權，依法律行為而取得、設定、喪失、及變更者，非
    經登記，不生效力為民法第七百五十八條所明定。而刑法上侵占罪之成立，係以
    持有他人之物為前提，如持有者係自己之物，則非本條所規範；另按稱信託者，
    謂委託人將財產移轉或為其他處分，使受託人依信託本旨，為受益人之利益或為
    特定之目的，管理或處分信託財產之關係；以應登記或註冊之財產權為信託者，
    非經信託登記，不得對抗第三人，為信託法第一條、第四條所明定。信託行為，
    乃當事人為達經濟上之目的而設定之法律行為，共有人將共有之不動產，信託登
    記予其中一共有人所有，該受信託登記之共有人即取得不動產之所有權，在該信
    託關係未終止前，受託人僅負有一定之債務而已，其自始即非持有他人之物，亦
    無易持有為所有可言，縱有其他不法意圖，或其有無違背其任務之行為，致生損
    害於本人之財產或其它利益者，除有另成立別項罪名外，要不能論以侵占罪。
三、公訴人起訴被告侵占罪，所提之證據，無非以系爭之不動產，由甲○○、卯○○
    、壬○○、辛○○、己○○等人各捐獻五十萬元，眾師兄弟之捐款計約五百五十
    萬元，其餘信眾則陸續捐款約一百萬元，而決議暫時將該不動產以信託之方式登
    記與丁○○，使丁○○為上開不動產登記名義人，迨「北區佛光堂」完成法人登
    記後，再移轉登記為「北區佛光堂」，詎料丁○○竟萌生將系爭不動產據為己有
    之不法意圖，自八十八年九月間起，即藉故陸續將壬○○等師兄弟排擠趕離北區
    佛光堂。丁○○復擅將系爭不動產之門鎖更換，使甲○○等人無法進入佛堂修習
    ，又於九十一年四月間正式背離「北區佛光堂」信眾感念何振義而共同出資購買
    前開不動產以弘揚何振義法念之宗旨，自行將招牌改為「法藏精舍」，撤換原供
    奉之法座法像，將「佛光慈善會」之內部裝潢全部更改，且對外自稱該佛堂為其
    所有為證，本院經訊問被告丁○○，被告堅決否認有侵占犯行，辯稱：北區佛光
    堂現叫大悲法藏精舍，買該房子總共約有一千多萬元，該房子是用伊名義去貸款
    的，貸款約九百萬元，每個月貸款利息約六萬多元，是用共修之帳戶來支付，小
    佛堂時候的租金是用子○○的帳戶去交款的，每個月是三萬元，伊有二個帳戶一
    個帳戶是繳水電用的，一個是繳合庫貸款利息。大悲法藏精舍是現任師父親筆賜
    名的，之前的信仰讓我們很痛苦，我才決定成立法人。北區佛光堂是我創立的，
    因信仰已模糊了，我才改為大悲法藏精舍，所有同修大家都很歡喜改成大悲法藏
    精舍，根本不是侵占等語。
四、查：被告固不否認系爭不動產由告訴人等及其他眾師兄弟捐款購買，而信託登記
    於被告名下，惟從未有約定將來於「北區佛光堂」完成法人登記後，移轉於「北
    區佛光堂」，縱如上開已離開該佛堂之人，到庭所供述，已開過數次會議而有如
    上應移轉登記於法人之約定，必會行之於文字，或記明於會議記錄，不可能僅以
    口頭約定，且如有該項約定，以「佛光慈善會」於九十年一月四日正式完成設立
    登記，而甲○○擔任第一屆理事長，甲○○則先於八十九年十二月二十八日與被
告就系爭不動產訂立公証之租賃契約（証一），期間為一年，何以在「佛光慈善
    會」設立後，至其提出告訴前，均有足夠之時間辦理移轉登記，而告訴人從未要
    求將系爭不動產過戶登記予「佛光慈善會」或由甲○○以第一屆理事長身分，亦
    可交辦過戶事宜；又告訴人指稱被告將系爭不動產之門鎖更換，使渠等無法進入
    佛堂，並將招牌改為「法藏精舍」，撤換原供奉之法座法像，將「佛光慈善會」
    之內部裝潢全部更改云云，但查本院曾履勘現場，勘驗結果為：「現場佛堂大門
    為一扇鋼造大門，門上有二道鎖，告訴人提出之一套二支鑰匙並不能開啟大門，
    佛堂大門之左側供奉釋迦摩尼佛，佛像之右側牆上掛有「法藏精舍」之匾額，講
    經台原為坐北朝南，現變更為坐東朝西，被告稱佛殿原來因中尊的佛像正對柱沖
    及何上師從未到佛堂講經，所以改坐北朝南，天花板並未更改，佛殿兩側原來所
    供奉之清淨照明佛、及大日金剛舍利佛，經被告收藏於圖書室打包放於紙箱內，
    原坐位上改為供奉大日如來金剛舍利佛及二臂瑪哈拉二佛，原供奉佛殿左上角為
    上師法像已被收藏不懸掛，在圖書室內能擺放著上師開釋錄，大方廣佛華嚴經、
    金剛經等錄影帶及佛學書刊，另有牟尼季刊等物。在外面門柱上現已改為法藏精
    舍，被告另當庭呈隆迦法王賜名之大悲法藏精舍及傳記、隆迦傳承簡介各一份，
    告訴人另呈佛光堂照片三張、中國時報明說啟事、佛堂擺設位置圖、北區佛光堂
    佛訊及到場籌募啟事一份」等，有本院勘驗筆錄核實附卷可證，其「講經台」原
    為坐北朝南，現變更為坐東朝西，被告所稱佛殿原來係中尊的佛像正對柱沖及何
    上師從未到佛堂講經，所以改坐北朝南，本院當場勘驗中尊的佛像確係正對對面
    之柱沖，佛殿兩側原來所供奉之清淨照明菩薩，及大日金剛舍利佛菩薩，因係現
    尚生存之人，且係何振義之女友，及其父親，經被告等認不宜供奉膜拜，而經被
    告收藏於圖書室打包放於紙箱內，原坐位上改為供奉大日如來金剛舍利佛及二臂
    瑪哈拉二佛，被告此部分所辯應堪採信；而系爭不動產道場之門鎖，告訴人等原
    稱重要幹部等約有八套（每套二支），惟告訴人僅提出一套、及另一支，無法提
    出更多之鑰匙以供比對，且均為被告所否認係道場所用，而法座法像僅將位置稍
    作改變，並無撤換，所撤換者，被告所辯係「何振義及其姨太太個人之「法像」
    ，何振義及姨太太係「人」非「神佛」，自無留置供人膜拜之理」。而雖有掛「
    法藏精舍」之招牌，惟僅係「名稱」「符號」而已，與被告及眾信徒所信奉之「
    密宗佛教」並無影響，況被告所舉辦之各項弘法活動、或捐獻活動，亦皆以「台
    中市佛光慈善會」「佛光慈善會」「台中北區佛光堂」等之名義捐獻或向市政府
    報備，並非以「法藏精舍」之名義對外行文，足見其對外行事、或弘法、佈道，
    仍以原核定之宗旨為之，其無侵占之動機亦可見一斑，且未違反作為弘法場所之
    宗旨。
五、另公訴人稱被告藉故將告訴人等人趕離「佛光慈善會」，且阻止其進入佛堂云云
    ，但查系爭不動產係作弘法之場所，平日有弘法活動時，任何信眾皆可前來參加
    ，何況告訴人等係捐資人，被告本無須藉故將渠趕離，實係告訴人甲○○與被告
    早已心生芥蒂，最後於九十年十二月十三日，在第三人周佑達之協調下，雙方簽
    立協議書，甲○○向被告表示道歉以取得被告之諒解，被告也表示對甲○○因理
    念不合隨其離開之同修作最深祝福，甲○○隨後即在外成立「三和佛光堂」自立
    門戶，故告訴人等離開「佛光慈善會」，而系爭不動產雖登記為被告名下，惟亦
    以被告之名義向銀行借貸九百萬元，該不動產目前之價值，已大幅滑落，不及銀
    行借款之金額，被告亦曾於本院審理時，表示告訴人等如願意，願將系爭不動產
    ，連同債權債務一併過戶予告訴人，惟告訴人等竟無人願意承受。
六、系爭不動產縱如公訴人所述係信託登記予被告，而依民法物權篇規定，被告為系
    爭不動產之所有權人，被告既係登記名義人，在法律上被告即係該不動產之所有
    權人，而非持有他人之物之人，其自始即非持有他人之物，亦無易持有為所有可
    言，與刑法上之侵占罪構成要件不合，縱信託人間另有約定將來應將該不動產移
    轉予「佛光慈善會」，亦僅被告是否負有移轉之義務，從而被告自無侵占之可言
    。至於出資人，是否得依民事規定，請求為移轉之登記，是另一民事問題。此外
    ，復查無其他積極證據足資證明被告有何侵占犯行，此部分不能證明被告犯罪，
    應為無罪之諭知。
據上論斷，應依刑事訴訟法第二百九十九條第一項前段、第三百零一條第一項，刑法
第二十八條、第五十六條、第二百十六條第二百十條第二百十四條、第五十五條
、第二百十九條，罰金罰鍰提高標準條例第一條前段、第二條，判決如主文。
中      華      民      國    九十二  年      九    月      十二      日
                                台灣台中地方法院刑事第三庭
                                      法  官
右正本證明與原本無異。
如不服本判決，應於判決送達後十日內，向本院提出上訴狀（須附繕本）。
                                      書記官
中      華      民      國    九十二  年      九    月      十二      日
附錄論罪法條
中華民國刑法第二百一十六條 (行使偽造變造或登載不實之文書罪)
行使第二百十條至第二百十五條之文書者，依偽造、變造文書或登載不實事項或使登
載不實事項之規定處斷。
中華民國刑法第二百一十條 (偽造變造私文書罪)
偽造、變造私文書，足以生損害於公眾或他人者，處五年以下有期徒刑。


司法院資訊處製作；財團法人民間司法改革基金會備份。
